【裁判字號】    92,重上更(四),78
【裁判日期】    920520
【裁判案由】    懲治盜匪條例
【裁判全文】
臺灣高等法院臺中分院刑事判決          民國九十二年度重上更(四)字第七八號
    上  訴  人
    即  被  告  丙○○
    指定辯護人  本院公設辯護人  甲○○
右上訴人因強盜案件，不服台灣台中地方法院中華民國八十六年六月十三日第一審判
決（民國八十五年度訴字第六三二號，起訴案號：台灣台中地方法院檢察署民國八十
五年度偵字第三八三九號），提起上訴，經本院判決後，由最高法院第四次發回更審
，本院判決如左：
    主      文
原判決關於丙○○部分撤銷。
丙○○共同意圖為自己不法所有，以強暴至使不能抗拒而取他人之物，處有期徒刑陸
年。
    事      實
一、丙○○與乙○○（業經本院前審八十七年度上更(一)字第一二八號判處有期徒刑七
    年確定）二人，於民國（下同）八十四年九月二十四日晚上十時二十分許，同騎
    乘一部黑色豪邁機車（由乙○○騎乘附載丙○○），途經台中市西屯區龍潭里龍
    洋巷，見丁○○獨自一人騎乘機車途經該處，認有機可乘，竟共同基於意圖為自
   己不法所有之犯意聯絡，俟四下無人之際，由乙○○駕駛機車故意自後擦撞丁○○所騎乘之機車使其倒地，乙○○與丙○○隨即下車，先由丙○○持黑色之不明
    槍枝一把（不能證明係屬列管之槍械）以強暴方法抵住丁○○左太陽穴，再由丙○○與乙○○二人並施強暴掐住丁○○之脖子，至使丁○○不能抗拒，由乙○○
    下手強取丁○○戴於頸上之金項鍊一條（重約一點二兩），得手後其二人即共乘
    上開黑色豪邁機車往臺中市○○路方向逃逸，迨八十四年十月二日為警循線查獲
    。
二、案經台中市警察局移送臺灣臺中地方法院檢察署檢察官偵查起訴。
    理      由
一、訊據上訴人即被告丙○○（以下稱被告丙○○），矢口否認有何右揭強盜犯行，
    辯稱：本件案發時間我在家裡並未外出，且被害人丁○○在警訊稱對乙○○之面
    孔記不清楚，其後改稱被告二人即是強盜其項鍊之人，前後所供不符。又作案地
    點、夜色昏暗，被害人丁○○能否認清強盜其項鍊人之面貌，亦非無疑等語。
二、惟查：
  (一)被害人丁○○於警訊時即指認被告丙○○與經判罪刑確定被告乙○○二人，即係
    於右揭時地共乘一輛豪邁重機車強劫伊金項鍊之人，被害人丁○○並明確指稱：
    伊清楚看見那名粗壯歹徒之容貌，丙○○就是拿槍那名粗壯的歹徒，伊清楚的記
    住其容貌等情明確。被害人丁○○嗣於原審法院亦明確指認稱：是的，就是被告
    丙○○與乙○○強盜我的財物（見原審卷第三十頁），並稱：「（現場）那條路
    有路燈，是晚上十點多，旁邊雖有田，也有人住附近，他們的容貌都看得很清楚
    」，「我因懷疑是否真槍，所以有看清他們」各等語（見原審卷第一二六頁）。
    被害人丁○○即於本院前審中亦仍堅指稱：確係被告丙○○與乙○○二人對伊強
    盜，伊說得都是實在話，沒有冤枉被告等語（見本院前審上訴卷第七十六頁至七
    十七頁）。被害人丁○○一再堅指認稱：確係被告丙○○與乙○○二人對伊為強
    盜行為，並對本院質疑其在警訊稱較瘦小之歹徒，面孔伊記不清楚，及現場之夜
    間照片，當地夜間光線似甚昏暗，於被強盜緊張中，如何能看清楚強盜犯之面貌
    一節，被害人丁○○亦補充指稱：「是一位較胖者拿槍抵住我，另一位較瘦者將
    機車停好一起過來，二人按我脖子，較瘦者將我項鍊拉去，當時有路燈，有看到
    ，我在警局指認時就稱歹徒就是被告丙○○，被搶地點離路燈三公尺而已，可以
    看出歹徒，在警局指認時較瘦者亦身穿當天搶我時穿的黑色衣服，另一較胖者穿
    白色衣服及黑褲子，但較胖者在警局時，衣著已更換了」等語（見本院前審上更
    (一)卷第廿三頁）。而按被害人丁○○與被告丙○○及乙○○二人，並不相識亦無
    任何恩怨，如確無強盜其事，衡情被害人丁○○顯無一再明確堅指被告丙○○與
    乙○○二人對伊強盜之理。而依被害人丁○○指稱：被告丙○○當時持一把不明
    槍枝（不能證明係屬列管槍械）抵住其左太陽穴，則被告丙○○與被害人丁○○
    間之距離顯至為接近，被害人丁○○指稱伊能清楚記住被告丙○○之容貌，顯亦
    核與日常生活經驗法則相符，足可採信。
  (二)本院前審於八十七年十月二十八日，以八十七年度上更(一)字第一二八號刑事判決
    ，判處共同被告乙○○有期徒刑七年，共同被告乙○○雖對上開判決不服提起上
    訴，然隨即自行撰狀表示：「緣上訴人即被告（乙○○）所犯之盜匪乙案，原審
    業已調查明確，認事用法，均屬程序正義，並於八十七年十月二十八日作出刑事
    判決，亦無任何違法之處，被告並無不服，：：：」，共同被告乙○○並於上開
    撤回上訴狀中明確坦稱：「：：：被告願為自己負起所犯刑責之心：：：」等語
    （最高法院八十八年度台上字第四一三號卷第十頁背面）。依共同被告乙○○自
    撰前開撤回上訴狀之內容，其已明確坦承願為其所犯負起應有刑責，即承認有為
    本件犯行並願負起有期徒刑七年之刑責。而衡諸一般常情，如共同被告乙○○未
    為本件強盜犯行，其顯無理由甘負如此重刑之理，且共同被告乙○○於本院前審
    訊問中，亦無法陳明其何以撤回上訴之理由（見本院前審上更（三）字第三六號
    卷第九十二頁背面），可見共同被告乙○○確有參與本件強盜犯行，亦足佐證被
    害人丁○○所為指認確有被強盜其金項鍊一條之事且屬事實，即被告丙○○亦確
    有參與本件強盜犯行無訛，判刑確定共同被告乙○○雖於本院前審證稱：渠未為
    本件強盜犯行等語，無非事後迴護被告丙○○之詞，不足採信。此外參酌被告丙○○與乙○○二人，並自八十四年八月間起至同年九月二十一日止，以行竊之機
    車搶奪他人之動產十餘次，被告上開犯行並經臺灣臺中地方法院以八十四年度訴
    字第二五五○號刑事判決，判處有期徒刑一年八月確定在案，業經本院前審調閱
    上開卷宗查明無訛，並有該案之刑事判決正本一件附卷可證（見偵字第三八三九
    號卷第十頁至第二十三頁）。被告丙○○本案所犯情節與上開所犯搶奪案件，二
    者之時間至為近接，且犯罪態樣、手法（即均與乙○○共乘機車犯案）亦至為相
    似，益足以佐證被害人所為指陳確屬事實無訛。此外被害人丁○○對其被強盜金
    項鍊一條之重量，雖於原審法院或稱：一點二兩；或又稱：一點五兩等語，然本
    院前審就上開問題再為詳細訊問被害人丁○○之後，被害人丁○○業明確陳述稱
    ：應是一點二兩才對（見本院前審上訴卷第七十六頁背面），而按被害人丁○○
    未能分毫不差陳述其遭強盜金項鍊之重量，乃合乎一般人之生活經驗，惟其基本
    被強盜頸上金項鍊一條事實之陳述，核與真實性無礙，尚難以此即認被害人丁○○之指述為有疪瑕（參照最高法院七十四年台上字第一五九九號判例），本院爰
    依被害人丁○○於本院上開較為明確之指陳，認定如事實欄所載。
  (三)(1)被害人丁○○於八十五年五月一日原審法院審理時雖曾陳稱：後座胖的（即乙○○）拿手槍指著伊：：：：等語，前後陳述情節似有不一情事，且令人就其所
    述與被告丙○○外在形貌有不相符合之懷疑，然經原審法院於八十五年八月二十
    七日，再次傳喚被害人丁○○到庭後，其已肯定指稱：被告丙○○拿槍（不能證
    明係屬列管槍械），被告丙○○坐在機車後座，乙○○騎機車並拉走伊之金項鍊
    ，被告丙○○拿槍（不能證明係屬列管槍械）指著伊之左邊太陽穴（見原審卷第
    一二六頁），嗣於本院前審審理中亦一再堅指不移，且另對照被害人丁○○警訊
    筆錄之內容可知，原審法院八十五年五月一日之審判筆錄，即上開所指括號內人
    名之記載，顯係將丙○○之名誤植為乙○○所致，尚不得執此為被告丙○○有利
    之認定。(2)本院前審向臺灣省交通處公路局臺中區監理所函取經該所八十八年四
    月二日（八八）中監一字第八八五八二號函檢送列管機車車牌最後一個英文字母
    為Ａ，阿拉伯數字為９１７之車籍資料，經核對結果雖不能發現與被告丙○○被
    乙○○駕駛附載有關之機車，然判刑確定被告乙○○經常以行竊所得之機車犯案
    ，業如前述，被告丙○○既不知該機車來源，上開函查結果並不能為被告丙○○
    有利之認定。(3)證人即被告丙○○之父張文榮雖於本院前審上更(二)審理中證稱：
    案發當天晚上，被告在家看電視及睡覺，並沒有外出等語，然證人張文榮與被告
    丙○○間為父子至親關係，其所為之證言難免故為偏頗袒護不實，且事隔多年證
    人張文榮豈能記憶案發當日被告丙○○之行蹤，其所為證言亦核與常理有違，證
    人張文榮所為證言及所提之證明書等，均不足採為有利被告丙○○之認定。(4)證
    人即承辦員警張進典、黎文欽等人，因本案迄今已有數年之久，致對本案偵辦過
    程未能為詳細之記憶，乃合乎一般常情，其等雖對偵辦相關過程，間或陳述並非
    明確或稍有不符，然其等僅係依法執行公務之人員，與被告間並不認識亦無任何
    恩怨，其等顯無故為誣陷被告丙○○之原因。(5)本院向台中市警察局第四分局及
    台中市警察局，雖均函調無本案之報案紀錄暨相關資料，然被害人丁○○顯無故
    為誣陷被告丙○○之可能，業如前述，且參照以上各情以觀，被告丙○○顯有為
    本件強盜之犯行無訛，上開函查結果，尚不得為被告丙○○有利之認定。
  (四)綜上所述，被告丙○○否認辯稱未與乙○○前揭強盜被害人丁○○金項鍊一條等
    各語，均無非事後卸責之詞，不足採信。本件事證明確，被告丙○○犯行洵堪認
    定。
三、按懲治盜匪條例業於九十一年一月三十日公布廢止，於同年二月一日失效，同時
    刑法第三百二十八條第一項之強盜罪，亦於九十一年一月三十日修正公布施行，
    並自同年二月一日生效，屬於刑法第二條第一項之行為後法律有變更之情形，依
    刑法第二條第一項之規定，並參酌最高法院二十五年上字第二六七號、二十八年
    上字第二三九七號、五十一年台上字第二一七九號判例及九十一年度台上字第八
    三五號、九十一年度台上字第三七四七號判決意旨，就行為時懲治盜匪條例第五
    條第一項第一款之所定法定刑為「無期徒刑或七年以上有期徒刑」變更為修正後
    刑法第三百二十八條第一項之「五年以上有期徒刑」，應以修正後之法律較有利
    於被告，自應適用裁判時之法律即修正後之刑法第三百二十八條第一項強盜罪，
    予以處罰。公訴人就強盜部分未及比較適用，引用懲治盜匪條例第五條第一項第
    一款強盜罪起訴，容有未洽，起訴法條應予變更。原審法院予被告丙○○論罪科
    刑，固非無見，惟查：(一)原審法院未及適用前揭刑法第三百二十八條第一項強盜
    罪，予被告丙○○論罪科刑，現即有未洽。(二)次查被告丙○○持黑色之不明槍枝
    一把（不能證明係屬列管之槍械），抵住被害人丁○○左太陽穴，係屬強暴行為
    （參照最高法院八十八年度台上字第一八八三號判決要旨）。原審判決於事實欄
    內記載由丙○○持黑色不明槍枝一把抵住丁○○左太陽穴予以脅迫，並於判決主
    文中併列「脅迫」，自有欠當。(三)被告丙○○與乙○○強盜被害人丁○○之金項
    鍊重約一點二兩，原審判決僅記載金項鍊一條，未為明白詳細認定，亦有未洽。
    被告丙○○上訴意旨飾詞否認犯罪，雖無理由，惟原審關於被告丙○○部分判決
    ，既有可議，自應由本院將原審此部分之判決撤銷改判。爰審酌被告丙○○犯罪
    動機、手段、所生危害及犯後否認犯罪之態度等一切情狀，量處如主文第二項所
    示之刑。又公訴人於起訴書雖曾及被告共同持槍搶劫，惟因被害人僅能指該槍
    之顏色為黑色，且未扣案，無法證明是否具有殺傷力，無從判定為槍砲彈藥刀械
    管制條例所列管之槍枝，附此明。
四、又公訴人另認被告乙○○、丙○○於八十四年八月十一日上午四時二十分許，尾
    隨鄢忠珍（九十年四月二十六日改名戊○○）所駕駛之自用小客車至台中市○○
    區○○路二一六巷口，俟鄢忠珍停車開啟車門欲下車之際，即共同趨前進入鄢女
    車內，以尖刀抵住鄢女令其至後座再以手銬銬住雙手，並以膠帶矇住鄢女眼睛，
    致鄢女不能抗拒，而共同強取鄢女所有皮包內之現款新台幣（下同）七百元及金
    融卡一張等財物，進而逼問鄢女金融卡密碼及強押鄢女持金融卡至不詳銀行提款
    機提領現款五千元，因認被告此部分之行為亦涉犯懲治盜匪條例第五條第一項第
 一款之強盜罪嫌等情。
五、按被害人所述被害情形如無瑕疵可指，而就其他方面調查又與事實相符，其供述
    固足採為科刑判決之基礎，倘其指證被害情形尚有瑕疵，則在此瑕疵未究明前，
    遽採為論罪科刑之根據，即難認為適法。又事實之認定，應憑證據，如未能發現
    相當證據或證據不足以證明，自不能以推測或擬制之方法，以為裁判基礎（最高
    法院三十二年上字第六五七號、四十年台上字第八六號判例參照）。公訴人認被
    告丙○○涉有前開被訴強盜罪嫌，無非以右揭事實，業據被害人鄢忠珍指訴綦詳
    為其唯一論據。訊據被告丙○○堅決否認有公訴人所指被訴上開強盜犯行。經查
    被害人鄢忠珍於警訊時指稱：作案歹徒共二人，一人瘦高，另一人稍胖較矮：：
    ：：等語，並指認照片上所示之被告乙○○即為當時強盜其財物及駕駛其所有之
    自用小客車之歹徒。然被告乙○○與被告丙○○二人身材相較結果，被告乙○○
    身高一六三公分，體格較矮較瘦，被告丙○○身高則為一六九公分，體格較為壯
    碩，其二人外形特徵顯與被害人鄢忠珍所述歹徒形體不符，且被強盜行為時間係
    凌晨四時二十分許，鄢女陳述二名歹徒一胖一瘦及指認照片，即以推測及擬制，
    以為裁判基礎，再者經原審囑託台灣花蓮地方法院囑託訊問證人即被害人鄢忠珍
    結果，證人鄢忠珍陳稱：伊一進入車子就被矇起來，故沒看到人等情，顯見被害
    人鄢忠珍於警訊中所為之陳述尚有瑕疵，揆諸首開判例意旨，尚不得執此遽為被
    告丙○○論罪科刑之依據。又被害人鄢忠珍被強盜時間，迄今時隔有七年六個月
    ，鄢忠珍戶籍仍設原址，其記憶依經驗法則，應無案發時清楚，本院認無再傳喚
    其到庭當面與被告丙○○等二人對質指認之必要。此外，又查無其他積極具體證
    據足資證明，判刑確定被告乙○○被訴此部分強盜，犯罪亦屬不能證明，應認被
    告丙○○被訴此部分之犯罪不能證明，惟公訴人既認此部分與前開有罪部分有裁
    判上一罪之連續犯關係，自毋庸另為無罪之諭知，併予明。
六、據上論結：應依刑事訴訟法第三百六十九條第一項前段，第三百六十四條，第二
    百九十九條第一項前段，懲第三百條，刑法第二條第一項前段，第二十八條，第
    三百二十八條第一項，判決如主文。
本案經檢察官陳惠珠到庭執行職務。
中      華      民      國    九十二     年      五       月    二十    日
                                   臺灣高等法院臺中分院刑事第一庭
                                       審判長法  官  陳  紀  綱
                                               法  官  陳  登  源
                                               法  官  方  艤  駐
右正本證明與原本無異。
如不服本判決應於收受送達後十日內向本院提出上訴書狀，其未敘述上訴之理由者並
得於提起上訴後十日內向本院補提理由書（均須按他造當事人之人數附繕本）。
                                               書記官  江  玉  萍
中      華      民      國    九十二     年      五       月   二十二   日
附錄本案論罪科刑法條：
九十一年一月三十日修正公布刑法第三百二十八條第一項
意圖為自己或第三人不法之所有，以強暴、脅迫、藥劑、催眠術或他法，至使不能抗
拒，而取他人之物或使其交付者，為強盜罪，處五年以上有期徒刑。
                                                                        Ｆ


司法院資訊處製作；財團法人民間司法改革基金會備份。
